臺灣臺南地方法院臺南簡易庭民事判決
109年度南簡字第1073號
原      告  王秀珠即王佳媛

被      告  謝春蓮
訴訟代理人  林孟慧
上列當事人間請求確認本票債權不存在事件，本庭於民國109年1
0月26日言詞辯論終結，判決如下：
    主      文
一、確認被告所執如附表編號001至014、025號所示本票對原告
    之請求權均不存在。
二、原告其餘之訴駁回。
三、訴訟費用新臺幣（下同）5,400元，其中4,104元由被告負擔
    ，餘由原告負擔。
    事實及理由
一、原告主張：被告執原告所簽發如附表所示之本票向本院聲請
    裁定准予強制執行，經本院109年度司票字第651號裁定就如
    附表編號002至025號所示本票相關本息得對原告強制執行，
    並以如附表編號001號所示本票未經被告屆期提示，不得對
    原告行使追索權為由，駁回被告就如附表編號001號所示本
    票之聲請。惟兩造就如附表所示之本票（以下合稱系爭本票
    ）為直接前後手，原告自得以系爭本票之原因關係對被告抗
    辯，而系爭本票其原因關係係原告自103年起向被告簽賭六
    合彩所積欠之賭債本息，因賭債非債，被告對原告系爭本票
    之原因關係債權不存在，故系爭本票債權及請求權自不存在
    ；縱認系爭本票債權存在，亦已因原告清償而消滅；何況系
    爭本票已罹於本票債權之3年請求權消滅時效，原告為時效
    抗辯，其請求權亦已不存在等語，並聲明：確認被告所執系
    爭本票債權及請求權對原告均不存在。
二、被告則以：系爭本票之原因關係為兩造間之消費借貸等語資
    為抗辯。
三、得心證之理由：
（一）按票據乃文義證券及無因證券，票據上之權利義務悉依票
      上所載文義定之，與其基礎之原因關係各自獨立，票據上
      權利之行使不以其原因關係存在為前提。執票人行使票據
      上權利時，就其基礎之原因關係確係有效存在不負舉證責
      任。且若票據債務人以自己與執票人間所存抗辯之事由對
      抗執票人，依票據法第13條規定觀之雖非法所不許，仍應
      先由票據債務人就該抗辯事由之基礎原因關係負舉證之責
      任。惟當票據基礎之原因關係確立後，法院就此項原因關
      係進行實體審理時，當事人於該原因關係是否有效成立或
      已否消滅等事項有所爭執，即應適用各該法律關係之舉證
      責任分配原則，而非猶悉令票據債務人負舉證責任（最高
      法院105年度台簡上字第1號判決意旨參照）。從而，票據
      債務人以賭債為原因關係之抗辯應由其負舉證責任，縱使
      執票人否認上開系爭票據原因關係為賭債，而另主張票據
      原因關係為借貸，因票據債務人負有就其所主張之票據基
      礎原因關係確立之舉證責任，就票據債務人就此原因關係
      舉證確立前，執票人仍毋庸就借貸之票據原因負舉證之責
      。
（二）查原告固主張系爭本票之原因關係係原告與被告間之賭債
      云云。惟就此原告先表示有錄音可以證明（見本庭南簡字
      卷第24頁），嗣後即未再提出任何證據，僅於本庭109年1
      0月26日言詞辯論期日表示「賭債跟高利是很丟臉的事情
      ，不可能留下什麼證據。被告也不可能留下什麼證據讓我
      們跟他說」等語（見本庭南簡字卷第72頁），並未提出任
      何證據證明，揆諸上開說明，自難認定系爭本票之原因關
      係係原告與被告間之賭債之事實，故原告據此欲確認被告
      所執系爭本票對原告債權不存在，核屬無據。
（三）次按票據上之權利，對匯票承兌人及本票發票人，自到期
      日起算；見票即付之本票，自發票日起算；3年間不行使
      ，因時效而消滅，票據法第22條第1項前段定有明文。又
      司法院院字第2424號解釋：「請求權之消滅時效完成後，
      民法第144條第1項僅認債務人有拒絕給付之抗辯權，非使
      請求權當然消滅，若債務人未以消滅時效之完成為拒絕給
      付之抗辯，法院自不得據此即認請求權已消滅」，及最高
      法院29年上字第1195⑵號判例：「民法第144條第1項規定
      時效完成後，債務人得拒絕給付，是消滅時效完成之效力
      ，不過發生拒絕給付之抗辯權，並非使請求權當然消滅，
      債務人若不行使其抗辯權，法院自不得以消滅時效業已完
      成，即認請求權已歸消滅。」亦指出，債務人於請求權時
      效期間屆滿時，取得時效抗辯權，一經行使抗辯權，該當
      請求權即歸於消滅（最高法院99年度第5次民事庭會議決
      議意旨參照）。
（四）查系爭本票到期日應如附表所示，依上開說明，自到期日
      起算，3 年間不行使，因時效而消滅，查被告自認其除向
      本院聲請對原告以本院109年度司執字第66531號給付票款
      強制執行事件為強制執行外，從未對原告起訴或為強制執
      行之事實（見本庭南簡字卷第72頁），經本院調取上開卷
      宗（下稱執行卷）核閱後發現，被告迄109年7月16日始對
      原告為上開強制執行行為（見執行卷內被告民事聲請核發
      債權憑證狀上本院收文章），可知被告所執如附表編號00
      1至014、025號所示本票，被告自到期日起3年間均未對原
      告行使，原告既為時效抗辯，上述本票請求權即歸於消滅
      ，原告主張如附表編號001至014、025號所示本票之請求
      權對其不存在，自屬有據，其餘如附表編號015至024號所
      示本票，因被告已於到期日起3年內對原告為強制執行，
      尚未罹於本票之請求權消滅時效，故原告主張此部分本票
      之請求權對其不存在，則屬無據。
四、綜上所述，如附表編號001至014、025號所示本票之請求權
    確實已罹於消滅時效而消滅，原告據此主張其請求權不存在
    ，為有理由，應予准許，爰判決如主文第1項所示；另原告
    無法證明其所主張系爭本票之原因關係係原告與被告間之賭
    債之事實，且就如附表編號015至024號所示本票，被告復已
    於到期日起3年內對原告為強制執行，尚未罹於本票之請求
    權消滅時效，故原告據此主張系爭本票債權或請求權不存在
    ，均無理由，應予駁回。
五、本件事證已明，兩造其餘攻擊防禦方法及所提證據，經斟酌
    後，核與本件之結論，不生影響，爰不一一論列，附此敘明
    。
六、按各當事人一部勝訴、一部敗訴者，其訴訟費用，由法院酌
    量情形，命兩造以比例分擔或命一造負擔，或命兩造各自負
    擔其支出之訴訟費用；法院為終局判決時，應依職權為訴訟
    費用之裁判，民事訴訟法第79條、第87條第1 項分別定有明
    文。經核本件訴訟費用額為5,400 元（即第一審裁判費），
    而原告之請求為一部有理由、一部無理由，爰依上開規定確
    定兩造應負擔之訴訟費用如主文第3 項所示
七、本件原告勝訴部分固屬民事訴訟法第427 條第1 項簡易訴訟
    事件所為被告敗訴之判決，惟本判決屬確認之訴，不適於假
    執行，爰不為假執行之諭知，附此敘明。
八、訴訟費用負擔之依據：民事訴訟法第79條。 
中　　華　　民　　國　　109 　年　　11　　月　　9 　　日
                  臺灣臺南地方法院臺南簡易庭
                                  法  官  游育倫
以上正本係照原本作成。
如不服本判決，應於送達後20日內，向本院提出上訴狀並表明上
訴理由（須附繕本）。如委任律師提起上訴者，應一併繳納上訴
審裁判費。 
中　　華　　民　　國　　109 　年　　11　　月　　16　　日
                                  書記官  林彥丞
附表：        編號 發   票   日  票面金額 到   期   日  利息起算日 票據號碼 備考 001 105年5月23日 20,000元 105年5月24日（原記載105年5月24日，經改寫為105年5月23日，惟改寫處未簽名）  CH331392 駁回 002 105年4月19日 50,000元 105年4月19日 105年4月19日 CH762373 准許 003 105年4月28日 100,000元 105年4月28日 105年4月28日 CH331388 准許 004 105年9月5日 12,000元 105年9月5日 105年9月5日 TS575377 准許 005 105年10月5日 12,000元 105年10月5日 105年10月5日 TS575378 准許 006 105年11月5日 12,000元 105年11月5日 105年11月5日 TS575379 准許 007 105年12月5日 12,000元 105年12月5日 105年12月5日 TS575380 准許 008 106年1月5日 12,000元 106年1月5日 106年1月5日 TS575381 准許 009 106年2月5日 12,000元 106年2月5日 106年2月5日 TS575382 准許 010 106年3月5日 12,000元 原記載105年3月5日（雖經改寫為106年3月5日，惟改寫處未簽名，不生改寫效力），早於發票日，視為未記載 106年3月5日 TS575383 准許 011 106年4月5日 12,000元 106年4月5日 106年4月5日 TS575384 准許 012 106年5月5日 10,000元 106年5月5日 106年5月5日 TS575385 准許 013 106年6月5日 12,000元 106年6月5日 106年6月5日 TS575386 准許 014 106年7月5日 12,000元 106年7月5日 106年7月5日 TS575387 准許 015 106年8月5日 12,000元 106年8月5日 106年8月5日 TS575388 准許 016 107年3月5日 12,000元 107年3月5日 107年3月5日 TS575395 准許 017 107年4月5日 12,000元 107年4月5日 107年4月5日 TS575396 准許 018 107年5月5日 12,000元 107年5月5日 107年5月5日 TS575397 准許 019 106年9月5日 12,000元 106年9月5日 106年9月5日 TS575389 准許 020 106年10月5日 12,000元 原記載106年9月5日（雖經改寫為106年10月5日，惟因改寫處未簽名，不生改寫效力），早於發票日，視為未記載 106年10月5日 TS575390 准許 021 106年11月5日 12,000元 106年11月5日 106年11月5日 TS575391 准許 022 106年12月5日 12,000元 106年12月5日 106年12月5日 TS575392 准許 023 107年1月5日 12,000元 107年1月5日 107年1月5日 TS575393 准許 024 107年2月5日 12,000元 107年2月5日 107年2月5日 TS575394 准許 025 105年4月28日 100,000元 105年4月28日 105年4月28日 CH331391 准許